【裁判字號】    99,上重更(二),18
【裁判日期】    991012
【裁判案由】    殺人
【裁判全文】
臺灣高等法院臺中分院刑事判決    99年度上重更(二)字第18號
上  訴  人  臺灣彰化地方法院檢察署檢察官
上  訴  人
即  被  告  丙○○
指定辯護人  鄭聯芳律師
上列上訴人因被告殺人等案件，不服臺灣彰化地方法院98年度重
訴字第2號中華民國98年5月1日第一審判決（起訴案號：臺灣彰
化地方法院檢察署97年度偵字第11185號），提起上訴，經判決
後，由最高法院發回更審，本院判決如下：
    主  文
原判決關於妨害公務、槍砲彈藥刀械管制條例、殺人等罪及定執
行刑部分均撤銷。
丙○○殺人，處無期徒刑，褫奪公權終身。
其他上訴(搶奪部分)駁回。
    事  實
一、丙○○之兄曾意榮於民國97年12月9日18時30分許，與其女
    友乙○○、舅舅周宏明等人，在彰化縣彰化市○○路上某羊
    肉爐攤一起飲酒；其後於當晚21時許，曾意榮又繼續在大埔
    路黃昏市場旁的現炒小吃飲酒至醉。嗣因故於同日晚上23時
    許，在彰化市○○街219號前滋事喧嘩，致妨害公眾安寧，
    先後遭附近數名居民撥打110報警處理。丙○○於接獲乙○
    ○之來電告知後，遂趕到現場，欲協助將曾意榮帶離該處。
    未幾，彰化縣警察局彰化分局民族路派出所員警陳國欽，於
    接獲勤務指揮中心通報後，於同日晚間23時31分許，配備警
    用制式手槍1支（槍號：TVP2846號，含彈匣1只）及子彈12
    發（充填在彈匣內），亦趕到現場，執行社會秩序維護之調
    查職權。詎曾意榮、丙○○竟共同基於妨害公務之犯意聯絡
    ，先由曾意榮以雙手揮拳毆打陳國欽的頭部及身體，對陳國
    欽施以強暴，並以「大人，你是哪個分局的，你是總局也一
    樣，要不然我混假的」等語（意指其為不務正業、無視法律
    之人，且將於警察人員行使職務時予以反抗），脅迫陳國欽
    ；陳國欽嗣將曾意榮壓制於地上之際，丙○○見狀，復以雙
    手自陳國欽之背後環抱陳國欽，使陳國欽無法將曾意榮逮捕
    ，以此強暴方式，妨害陳國欽公務之執行（有關曾意榮觸犯
    妨害公務罪部分，業經原審法院判處有期徒刑10月確定）。
    丙○○明知陳國欽當時係在執行公務中，而其身上所配備、
    持有之前開槍、彈，他人未經許可，不得持有，亦明知以前
    開槍枝射擊人體重要器官部位，會直接造成被害人死亡之結
    果，竟於同日23時32分31秒許，基於未經許可持有手槍、子
    彈及殺人之犯意，趁陳國欽將曾意榮壓制在地、無暇他顧之
    際，擅自從陳國欽背後強取其身上所配帶之上開槍、彈（尚
    難認有搶奪犯意，詳見後述）。丙○○得手後，旋即在旁拉
    動手槍，而於同日23時32分40秒許，趨前舉起右手，對準陳
    國欽背部開槍，但未擊發。此時陳國欽雖與曾意榮糾纏扭打
    中，仍數度伸手抓向丙○○，欲索回手槍，但丙○○向後閃
    開，不予理會，並動手操弄手槍，數度拉動手槍滑套，致彈
    匣內之3發子彈退膛掉落地面，且持續在旁站立監視。迨同
    日23時33分26秒許，丙○○趁陳國欽坐在地上，抱住曾意榮
    ，仍在扭打之際，即走向陳國欽，迅速舉起右手，朝陳國欽
    背部開槍射擊子彈1發。丙○○見陳國欽倒地後，即攜帶該
    手槍、子彈逃逸(逃逸時攜去之子彈僅剩8發)，約20至30 分
    鐘後，於途經彰化市○○路瀧來土雞城附近時，將該槍、彈
    棄置在店家上方約1百公尺處之山坡草叢內。嗣陳國欽經送
    醫急救後，終因子彈貫穿左背部至右胸部，引發雙側血胸，
    造成失血性休克，於翌(10)日凌晨3時30分許死亡。丙○○
    逃逸後，經警循線追緝，始於97年12月10日21時38分許，在
    桃園縣觀音鄉上大村上大12號予以逮捕，並於同日23時10
    分許，在上址山坡草叢內尋獲前開遭棄置之槍、彈。
二、案經彰化縣警察局彰化分局報請臺灣彰化地方法院檢察署檢
    察官偵查起訴。
    理  由
壹、有關證據能力部分：
一、按法院或檢察官得囑託醫院、學校或其他相當之機關、團體
    為鑑定，或審查他人之鑑定，並準用第203條至第206條之1
    之規定，刑事訴訟法第208條第1項定有明文。依此，檢察官
    對於偵查中之案件，認為須實施鑑定者，固應就具體個案，
    選任鑑定人或囑託鑑定機關（團體）為之；但對於司法警察
    機關調查中之案件，或有量大或急迫之情形，為因應實務之
    現實需求，如檢察官針對該類案件之性質（例如：查扣之毒
    品必須檢驗其成份、對施用毒品之犯罪嫌疑人必須檢驗其體
    內有無毒品代謝反應、對於查扣之槍砲彈藥必須檢驗有無殺
    傷力、對違反野生動物保育法案件必須鑑定是否屬於保育類
    動物案件等），認為當然有鑑定之必要者，經參考法務部92
    年5月20日法檢字第092080203號函送之法務部「因應刑事訴
    訟法修正工作小組」研討之刑事訴訟法修正相關議題第21則
    之共識結論，以及臺灣高等法院於92年8月1日舉行之刑事訴
    訟法新制法律問題研討會第3則法律問題研討結果之多數說
    （載於司法院92年8月印行「刑事訴訟法新製法律問題彙編
    」第15頁至第18頁），基於檢察一體原則，得由該管檢察長
    對於轄區內之案件，以事前概括選任鑑定人或囑託鑑定機關
    （團體）之方式，俾便轄區內之司法警察官、司法警察對於
    調查中之此類案件，得即時送請事前已選任之鑑定人或囑託
    之鑑定機關（團體）實施鑑定，該鑑定人或鑑定機關（團體
    ）亦應視同受承辦檢察官所選任或囑託而執行鑑定業務，其
    等出具之書面鑑定報告應屬刑事訴訟法第206條所定之傳聞
    例外，當具有證據能力。從而，本件扣案之槍枝、子彈及彈
    殼等，經由查獲之警察單位依先前轄區檢察署檢察長事前概
    括選任鑑定機關，即內政部警政署刑事警察局實施鑑定，該
    鑑定機關所出具97年12月26日刑鑑字第0970194361號、97年
    12月30日刑鑑字第0970190027號鑑驗書、98年1月5日刑鑑字
    第0970190042號函，即具有證據能力，而得為本案之證據。
二、按被告以外之人於審判外之陳述，雖不符刑事訴訟法第159
    條之1至之4之規定，而經當事人於審判程序同意作為證據，
    法院審酌該言詞陳述或書面陳述作成時之情況，認為適當者
    ，亦得為證據；當事人、代理人或辯護人於法院調查證據時
    ，知有刑事訴訟法第159條第1項不得為證據之情形，而未於
    言詞辯論終結前聲明異議者，視為有前項之同意，同法第
    159條之5定有明文。本案被告及辯護人就相關證據之證據能
    力，並無意見（本院卷第42頁全面)，嗣於本院審理時，檢
    察官、被告及辯護人就提示之各項證據，亦均表示無意見。
    本院審酌下列引用之各項證據作成時，並無不當違法之情形
    ，認為以之作為判決之證據，亦屬適當，是依上開規定，該
    等證據均具有證據能力。
貳、有罪部分：
一、訊據上訴人即被告丙○○(下稱被告)，坦承前揭妨害公務、
    槍砲彈藥刀械管制條例之犯行，惟矢口否認有殺人之行為，
    辯稱：伊看到陳國欽要拔槍，才去搶他的槍枝，因誤扣扳機
    ，才擊中陳國欽，沒有殺人的故意云云。
二、經查：
(一)前揭妨害公務、違反槍砲彈藥刀械管制條例之事實，業據被
    告坦承不諱，核與證人即現場附近居民薛淑芳、林伊婷、劉
    雅雯、王金樹、蔡貞芝及現場目擊者乙○○等人於警詢及偵
    查中證述各情相符(相驗卷第62-70頁、第73-82頁)。並有路
    口監視錄影光碟及翻拍照片可稽(偵查卷第101-112頁)，光
    碟內容復經原審法院及本院當庭勘驗無誤(原審卷第96頁反
    面、本院卷第86-88頁)。另槍擊現場，經警扣得子彈彈頭1
    個、彈殼1只、未擊發之子彈3發，尋獲棄置之槍、彈現場，
    扣得手槍1把、未擊發之子彈8發，且均為被害人服勤時領用
    之裝備，亦有扣押筆錄、彰化縣警察局彰化分局單位財產登
    記卡可佐(偵查卷第183 頁)。扣案之彈殼1只，經囑託內政
    部警政署刑事警察局鑑驗，認係已擊發之口徑9MM（9X19）
    制式彈殼；手槍1把，認係口徑9MM之制式半自動手槍，為美
    國製SMITH&WESSON廠5904型，槍號為TVP 2846，槍管內具伍
    條右旋來復線，擊發功能正常，可供擊發同口徑之制式子彈
    ；子彈8發，認均係口徑9MM制式子彈，採樣3發試射，均可
    擊發，上開試射擊發所餘彈殼與槍擊現場扣得之彈殼比對後
    ，其彈底特徵紋痕相吻合，認槍擊現場扣得之彈殼係由前開
    手槍所擊發，並有該局97年12月26日刑鑑字第0970194361號
    、97年12月30日刑鑑字第0970190027號鑑驗書可憑(偵查卷
    第188-192頁)。
(二)被害人陳國欽穿著之警用透氣雨衣，有6處孔洞，背面1處係
    遭槍擊之射入口，復有內政部警政署刑事警察局98年1月5日
    刑鑑字第0970190042號函可參(偵查卷第193頁全面)。而被
    害人因遭被告槍擊，子彈貫穿左背部至右胸部，引發雙側血
    胸，造成失血性休克而死亡，業經檢察官督同法醫師相驗、
    解剖鑑定，有臺灣彰化地方法院檢察署檢驗報告書、相驗筆
    錄、相驗屍體證明書、法醫解剖鑑定報告書、勘驗筆錄可憑
    (相驗卷第83-90頁、偵查卷第169-181頁)。
(三)被告雖辯稱因見被害人要拔槍，才去搶取槍枝云云。證人劉
    雅雯、薛叔芳、乙○○亦稱警員當時有作勢要取出槍枝云云
    (相驗卷第23頁、第62頁、本院卷第85頁反面)。惟證人劉雅
    雯、薛叔芳均稱當時警員被瘦形男子(指曾意榮)壓在地上(
    相驗卷第23頁、第62頁)；乙○○則稱當時曾意榮是被警員
    壓在下面(本院卷第85頁反面)，彼等所證歧異。且證人乙○
    ○於警詢及檢察官偵查中，其證稱被告動手強取警員陳國欽
    配槍時，均未敘及陳國欽有作勢拔槍之事(相驗卷第28頁反
    面、第81頁)。依「殺警奪槍現場」之錄影光碟(偵查卷第
    112頁)，經本院當庭詳細勘驗後，製有勘驗筆錄在卷(本院
    卷第86-88頁)，其中當日23時32分31秒間，可見「陳國欽仍
    與曾意榮拉扯，丙○○自陳國欽背後搶走手槍」(本院卷第
    86頁反面)，並有翻拍之照片足證(偵查卷第103頁上面)，俱
    未見警員陳國欽有拔槍之動作。證人乙○○於本院勘驗現場
    錄影光碟後，就警員陳國欽作勢拔槍一節，改稱「我有看到
    (他)有用手去摸，但我不確定是拔槍」等語(本院卷第89頁)
    ，復未能確定警員當時有拔槍之事。而現場錄影是還原當時
    之情景，為最直接、客觀之證據資料，被告所辯及前揭證人
    之證述各詞，既有瑕疵，業如前述，且與現場錄影之勘驗內
    容不符，自不足採。
(四)被告雖又辯稱伊係誤扣扳機云云。惟被告於原審審理時供稱
    ：「（問：你有無朝著警員的背後開一槍？）有。」、「（
    問：你要開槍之前，有無將手槍對準警員的身體？）我在開
    槍前，有將槍口對著警員。」等語(原審卷第100頁)。且據
    證人即現場附近居民劉雅雯證稱：被告搶走槍枝後，有拉動
    二、三次槍機，再從警察背後射擊等語(相驗卷第23頁、第
    70頁)；證人亦為現場附近居民薛叔芳證稱：警察壓制瘦形
    男子(指曾意榮)，胖形男子(指被告丙○○)突然走向警察，
    近距離從員警背面開槍(相驗卷第62頁)；證人即另一附近居
    民蔡貞芝證稱：伊看到被告站在砂窗外二、三步，正在拉槍
    機，有卡嚓卡嚓的聲音，趕快打電話報案，就聽到一聲很大
    的槍聲(相驗卷第79頁)；證人即案發時在現場之乙○○證稱
    ：「丙○○上前去拉警察，可是拉不起來，丙○○又站起來
    ，丙○○就動手去扯警察的配槍，第一次沒有扯起來，第二
    次丙○○就又拉，就搶到了，搶起來時，丙○○站著沒有動
    ，但是曾意榮和警察還在扭打，接著丙○○就拉槍機，本來
    只拉一次，又拉了好幾次，我看到拉槍機，所以我又尖叫『
    不要』，我叫不要的那一剎那，丙○○就對員警的背後開槍
    了。」等語(相驗卷第81-82頁)。由上開多位證人之證詞，
    均證明被告係基於射擊而拉動手槍之槍機，並進而對警察陳
    國欽之背後射擊。另觀諸現場錄影之勘驗內容，於當日23時
    32分40秒，顯示「丙○○舉起右手，對準陳國欽背部，自後
    朝陳國欽開槍，但未擊發。」(本院卷第86頁反面、第87頁)
    ，再於當日23時33分26秒，顯示「丙○○緩步走向陳國欽，
    趁陳國欽仍與曾意榮扭打之際，迅速舉起右手，用槍抵住陳
    國欽背部開槍。」(本院卷第87頁反面)，俱見被告係直接對
    準被害人陳國欽之背部開槍射擊，並無誤扣扳機之情形。
(五)被告雖另辯稱伊並無殺人之故意云云。惟被告於搶走被害人
    陳國欽之配槍後，即直接對準陳國欽之背部開槍射擊，業如
    前述；而以槍枝射擊人體重要器官部位，會造成被害人死亡
    之結果，亦屬眾所週知之事，被告自己並供承：「（問：是
    否知道，如果用手槍射擊人的身體將會造成死亡的結果？）
    知道。」等語（原審卷第100頁）。且依前揭現場錄影勘驗
    內容所示，被告先行開槍未擊發後，又再度開槍射擊陳國欽
    ，終致陳國欽倒地，後經送醫不治死亡，其有殺人之故意至
    明。否則，被告既已搶得槍枝，陳國欽並無配槍，對其兄曾
    意榮即無以槍壓制之可能，何以還要對被害人開槍射擊？另
    觀諸被告於當日23時32分31秒搶走手槍後，旋於23時32分40
    秒首度朝陳國欽開槍，其間相距僅約10秒，雖未擊發，但已
    顯露殺人之犯意，足見被告於強取手槍之初，即心存殺人之
    犯意；其繼於23時33分26秒再度開槍射殺被害人，距離其首
    度開槍時間亦約46秒，其間並有拉動槍機等動作，俱見其於
    非法持有槍、彈之際，均持續有殺死被害人之犯意。
(六)證人即彰化縣警察局彰化分局技術助教黃國峰於原審審理時
    具結後證稱：「（問：請指出扣案槍枝保險的功能為何？）
    有主保險、彈匣保險及滑套保險。主保險的功能，是關閉上
    膛後子彈的擊發與不擊發的功能，如果子彈已經上膛，而主
    保險關閉，未開保險，子彈仍然無法擊發。彈匣保險的功能
    ，是槍膛裡面雖然有子彈，如果將彈匣卸下，就算開啟主保
    險，並扣引扳機，也無法擊發子彈。滑套保險的功能，如果
    子彈無法在槍膛裡面完全閉鎖，也就是子彈雖然在槍膛內，
    但滑套未完全閉鎖，雖然扣引扳機，也無法擊發子彈。」、
    「（問：如果將這把手槍關閉主保險的狀態，滑套是否可以
    拉動？）可以拉動，而且如果將滑套放掉，子彈就可以上膛
    。但是在這個狀態下，就算子彈上膛了，依然無法擊發。」
    、「（問：警方對於槍枝的教育訓練，有無教導警員如何使
    用槍枝？）一般每個月都有警用手槍的射擊訓練。射擊課程
    內，都會教導槍枝的構造及槍枝要件。實際執勤時，我們會
    教導警員，上彈匣但子彈不上膛，關閉主保險。遇到緊急狀
    況時，我們教導警員，拉滑套，子彈上膛，開主保險後射擊
    。平常子彈是不上膛的，拉滑套的目的是要使子彈上膛，主
    保險在子彈上膛前或是上膛後開啟，並無影響。此時，上述
    的槍枝三種保險功能，均是開啟的，即處於隨時可以擊發的
    狀態。」等語（原審卷第95-96頁）。另一證人即彰化縣警
    察局彰化分局警備隊員康志嘉於偵查時結證稱：「巡邏領用
    手槍，手槍會上彈匣，每個彈匣都會裝12發子彈，但保險會
    關上，將槍枝配帶在槍套上，槍套繫在腰帶上，這時保險是
    關著，滑套沒有拉，子彈沒有上膛，所以不可能擊發子彈。
    遇到狀況需要使用槍枝時，會先取出手槍後，拉滑套，上膛
    子彈，但除非有立即危險需開槍，否則不會馬上開保險，此
    時子彈仍是無法擊發，需開完保險後才能真的擊發。巡邏勤
    務之前要檢查槍枝，保險要確實關上，不可能開保險而把手
    槍放在槍套。」等語（偵查卷第141頁）；其於本院前審時
    復到庭證稱：「當警員意識到有危險，配槍保險打開是為遇
    到突發狀況更快保護自我安全，如果沒有開保險，一般人搶
    到槍也是要開保險，但是還是要再做一個拉滑套的動作子彈
    才會上膛，否則就算保險打開扣扳機子彈還是無法擊發。」
    等語（本院更一卷第94頁反面、第95頁）。而被告於原審審
    理時自承：「（問：拿到手槍之後，你有無拉槍枝滑套？）
    有，我拉了三、四下，子彈有掉出來。」等語（原審卷第
    100 頁)；顯然其第1次拉開滑套後，第1顆子彈即已上膛，
    隨後拉開第2次滑套，乃造成第1顆子彈退膛、第2顆子彈上
    膛，是循序第3次、第4次拉開滑套之行為，遂因而致第2顆
    、第3顆子彈退膛，而掉落現場，此際第4顆子彈業已上膛，
    應無疑義。則被告反覆將子彈上膛、退膛之用意何在？被告
    強取槍枝後，如僅欲嚇阻員警，何有拉滑套之行為？參以被
    害人僅係受通知到場處理大聲喧嘩、滋擾之社會秩序維護法
    案件，侵害法益情節甚輕，被害人何有預先開啟槍枝主保險
    之理？其既無法預知被告等即將施強暴、脅迫而有妨害其執
    行公務之行為，又何需預開保險？在在足證主保險應係被告
    所開啟，而非被害人所開啟無疑。準此，被告於強取上開槍
    枝後，不但拉開滑套，又開啟主保險，且將槍口對著被害人
    之左上背部要害處射擊，其主觀上確有殺人之犯意，至屬明
    確。
(七)按刑法上之故意，依刑法第13條第1項、第2項之規定，分為
    直接故意（或確定故意）與間接故意（或不確定故意）二種
    。前者指行為人對於構成犯罪之事實，明知並有使之發生（
    實現）該事實之決意，進而實施該犯罪決意之行為；後者指
    行為人對於構成犯罪之事實，預見其有發生（實現）之可能
    ，因該犯罪事實之發生（實現）不違背其本意，乃予容認，
    任其發生（實現）之情形而言，二者既非相同，其惡性之評
    價當非無輕重之別（最高法院81年度臺上字第5901號判決意
    旨參照）。本案被告主觀上知悉槍枝內有子彈，開槍會直接
    導致被害人死亡之結果，其於近距離，明知槍口已對準被害
    人時，猶悍然持以扣引扳機，子彈遂自槍枝射出，當場擊中
    並貫穿被害人陳國欽左背部至右胸部之身體重要器官，被害
    人並因此槍擊而死亡。是其所為，核與殺人罪之主觀及客觀
    構成要件均相符合。其具有直接故意，至為灼然。且被告之
    槍擊行為與被害人死亡間具有相當因果關係，亦十分明確。
(八)綜上所述，被告前揭所辯，無非卸責之詞，不足採信。被告
    妨害公務、槍砲彈藥刀械管制條例及殺人等犯行，事證明確
    ，均堪認定。
三、核被告所為，係犯刑法第135條第1項之妨害公務罪、同法第
    271條第1項之殺人罪及槍砲彈藥刀械管制條例第7條第4項之
    未經許可持有制式手槍罪、同條例第12條第4項之未經許可
    持有子彈罪。被告丙○○先前徒手妨害公務部分，其與曾意
    榮間具有犯意聯絡及行為分擔，均為共同正犯。被告雖同時
    持有數顆制式子彈，惟非法持有槍砲彈藥刀械等違禁物，所
    侵害者為社會法益，如持有之客體種類相同（同為手槍，或
    同為子彈者），縱令持有之客體有數個（如數支手槍、數顆
    子彈），仍為單純一罪，不發生想像競合犯之問題（最高法
    院92年度臺上字第2121號判決要旨參照），是被告持有數顆
    制式子彈，仍僅成立一未經許可持有具有殺傷力之子彈罪，
    不因其所持有之子彈數量為多數而成立數罪。被告意圖供自
    己犯罪之用，以強暴之非法方法，強取被害人依法執行公務
    時所配帶之制式槍枝及子彈，其持有前開制式槍枝及子彈之
    犯行，應依槍砲彈藥刀械管制條例第7條第5項之規定，就持
    有制式槍枝及子彈部分，分別加重其刑。按行為人為犯特定
    罪而持有槍、彈，並於持有槍、彈後即緊密實行該特定犯罪
    ，雖其持有槍、彈之時地與犯特定罪之時地，在自然意義上
    非完全一致，然二者仍有部分合致，且犯罪目的單一，依一
    般社會通念，認應評價為一罪方符合刑罰公平原則，如予數
    罪併罰，反有過度處罰之疑，與人民法律感情亦未契合；是
    於牽連犯廢除後，適度擴張一行為概念，認此情形為一行為
    觸犯數罪名之想像競合犯，方屬適當（最高法院97年度臺上
    字第1880號判決要旨參照）。被告為殺害被害人陳國欽而強
    取其槍、彈，並於持有槍、彈後，即緊密實行其射殺被害人
    之行為，依前揭說明，此部分應屬一行為觸犯數罪名之想像
    競合犯。又被害人陳國欽於據報抵達現場後至遭被告射殺前
    ，均在依法執行公務中，被告丙○○與曾意榮共同毆打陳國
    欽及單獨強取陳國欽配槍、開槍射殺陳國欽，均係對執行公
    務中之陳國欽為之，同屬妨害公務之行為；被告一行為觸犯
    上開數罪名，為想像競合犯，應依刑法第55條之規定從一重
    之殺人罪處斷。公訴人指妨害公務、未經許可持有制式槍彈
    、殺人等罪間，犯意各別，行為互殊，應論以數罪併罰，尚
    有誤會。又檢察官及被告對於妨害公務罪部分，雖均未提起
    上訴(本院上重訴卷第48頁反面)，但其等既對被告持槍射殺
    被害人部分提起上訴，該妨害公務罪部分，自亦屬上訴效力
    所及，本院自得併予審判，併此敘明。
四、原審以被告罪證明確，對被告前開部分之犯行予以論罪科刑
    ，固非無見。惟查：(一)原審判決漏未依槍砲彈藥刀械管制
    條例第7條第5項之規定，對被告非法持有前開制式槍枝及子
    彈之犯行，予以加重其刑，於法尚有未合。(二)被告所犯之
    上開數罪，係成立想像競合犯關係之裁判上一罪，業如前述
    ，原判決認妨害公務罪部分與殺人罪間係屬數罪併罰關係，
    亦有可議。檢察官提起上訴，猶執前詞，認為被告於殺人後
    ，將槍枝、子彈帶離現場，則其持有槍、彈行為與殺人行為
    已分屬不同行為，尚難認係一行為觸犯數罪名之想像競合犯
    ，而應予併罰；又原審判決量刑過輕云云。檢察官此部分之
    上訴雖為無理由（有關量刑部分，詳如後述），惟原審判決
    既有前揭可議之處，即屬無可維持，應由本院將原審判決有
    關妨害公務、槍砲彈藥刀械管制條例、殺人等罪部分予以撤
    銷改判，而所定執行刑部分，亦因失其依據，併予撤銷改判
    。爰審酌被告對執勤員警施以暴力、脅迫，並強取槍枝、子
    彈，危害社會秩序、治安及國家公權力之執行，情節非輕，
    且直接剝奪被害人之生命權，對於被害人家庭造成難以抹滅
    之傷痛，乃至於國家社會之損失，實已無從回復，所生危害
    至為重大，被告雖經臺灣彰化地方法院判決應給付被害人家
    屬共計新台幣0000000元，有該院98年度重訴字第59號民事
    判決1件可稽(本院卷第51-53頁)，但迄今分文未付，全未賠
    償，未予被害家屬任何補償或表示歉意，業據被害人家屬丁
    ○○陳明在卷(本院卷第42頁反面、第43頁、第105頁)，且
    被告仍辯稱無殺人犯意，難認其有真誠悔悟之心，惟考量被
    告前僅有違反社會秩序維護法及觀察勒戒之前科，有臺灣高
    等法院被告前案紀錄表可按，素行普通，國小畢業程度，本
    案係一偶發事件，並非蓄意謀害被害人，其犯後坦承部分犯
    行，良心未泯及斟酌檢察官之具體求刑等一切情狀，量處被
    告無期徒刑，以昭炯戒。又被告經宣告為無期徒刑，並依刑
    法第37條第1項規定，宣告褫奪公權終身。
參、無罪部分：
一、公訴意旨另以：被告丙○○搶奪陳國欽配帶在腰部之槍枝編
    號TVP2846號之警用制式手槍及子彈，因認另涉有刑法第325
    條第1項之搶奪罪云云。
二、本件公訴人指被告另涉犯刑法第325條第1項之搶奪罪嫌，無
    非係以前揭犯罪事實，有(一)被告之自白；(二)錄影光碟、
    勘驗筆錄、錄影翻拍照片；(三)證人劉雅雯、乙○○等人之
    證述，為其論據。
三、訊據被告丙○○，固坦承確有強取陳國欽上開警用手槍及子
    彈之行為，然堅決否認有何搶奪之犯行，辯稱：伊沒有將槍
    彈據為己有之意思等語。
四、按犯罪事實應依證據認定之，無證據不得認定犯罪事實；又
    不能證明被告犯罪或其行為不罰者，應諭知無罪之判決，刑
    事訴訟法第154條第2項第301條第1項分別定有明文。
五、經查：
(一)按刑法之搶奪罪，係以意圖為自己或第三人不法之所有而搶
    奪他人財物為構成要件，此種據為己有之意思，必須於搶奪
    時即已存在，苟當時並無據為己有之意思，縱其後因他項原
    因拒不交還，仍與該罪之意思條件不符，即不得遽以搶奪罪
    論處（最高法院85年度臺上字第2345號、88年度臺上字第48
    36號判決意旨參照）。是關於刑法上搶奪罪之構成要件，主
    觀上自必以出於為自己或他人不法所有之意思，而客觀上係
    以乘人不備或不及抗拒而為掠取財物之行為，始足當之。故
    行為人倘欠缺主觀上不法所有之意思，而僅有客觀上之掠奪
    行為，自難以搶奪罪相繩。
(二)被告於原審審理時供稱：「（問：搶槍時，是否有要將槍枝
    據為己有的意思？）沒有。」、「（問：開槍射擊完後，為
    何要將槍枝及子彈帶走？）那時候很亂，我只知道把槍枝放
    進自己褲子口袋。」、「（問：開完槍之後，你把手槍及子
    彈拿到何處？）我丟在彰化市體育場附近的山溝。」、「（
     問：你上述的逃匿過程期間，有無再將槍枝檢視一遍？）
    沒有。」、「（問：是否記得案發後多久，將槍枝丟棄？）
    大概二、三十分鐘後。」、「（問：槍枝及子彈丟棄的地點
    是如何選擇？）我的逃亡路線是案發後，我騎乘機車到岸頭
    巷找我一個朋友，綽號『阿泉』，我有跟他說我開槍打傷員
    警，我請他開車載我去台中中清交流道坐野雞車。他開車從
    岸頭巷，沿著山上的路走到山上的瀧來餐廳，之後行經寶山
    路附近，我就隨手將槍枝往窗外丟。」、「（問：為何不將
    槍枝跟子彈一同帶往桃園？）我沒有要將槍枝及子彈帶走的
    意思。」等語(原審卷第100頁反面、第101頁)。其供述核與
    前開槍枝、子彈事後在彰化市○○路瀧來土雞城上方約1百
    公尺處山坡草叢內尋獲之事實相符(偵查卷第92-94頁)，足
    認被告前開供述，尚非無據。被告動手強取槍枝之時，即有
    殺害陳國欽之意，嗣於得手後約10秒間，即出手開槍射擊(
    但未擊發)，業如前述，顯見其係基於殺人之目的而搶槍，
    並非出於搶槍之目的而殺人。則被告於強取槍枝時，顯無具
    有為自己或他人不法所有之意思。此觀諸被告自強取槍、彈
    後，至丟棄前，歷時僅約20至30分鐘，並無另以該槍、彈恃
    強鬥狠之舉，或有其他足以彰顯將之據為己有之客觀行為，
    堪認被告確無搶奪之不法所有意圖。
(三)倘被告係以意圖為自己不法所有之犯意，而搶奪被害人之警
    用手槍及子彈，則其既已搶奪既遂，並持之犯下槍殺員警之
    重罪，事後又已順利逃離現場，且潛逃至桃園地區躲藏，豈
    有不將費盡千辛萬苦搶奪而來之手槍及子彈，隨身攜帶以供
    防身之用？反竟於案發後之20至30分鐘內，即任意棄置於前
    往搭車途中之山坡上，絲毫未有自行藏匿或託人保管寄藏之
    行為？俱見被告確無取得、保有該槍彈之意思。
(四)另卷附之錄影光碟、勘驗筆錄、錄影翻拍照片，及證人劉雅
    雯、乙○○等人之證述，均僅證明被告有強取被害人所配帶
    槍枝及子彈，並進而殺害被害人之犯行而已，並無法證明被
    告於強取被害人所配帶之槍枝及子彈時，具有意圖為自己或
    他人不法所有之意思，尚難以此採為不利於被告之認定。此
    外，檢察官於起訴書中亦未敘明被告有何基於意圖為自己或
    他人不法所有之意思而行搶，此部分之犯罪核屬不能證明。
(五)綜上所述，本件檢察官對於此部分起訴之犯罪事實，所提出
    之證據，尚無法排除合理之懷疑，使人產生確信之程度，即
    不足為被告有罪之積極證明，自不得僅憑被告客觀上確有奪
    取槍枝之行為，而遽為被告不利之認定。此外，本院復查無
    其他積極證據足認被告有何搶奪之犯行，此部分不能證明被
    告犯罪。因公訴意旨指被告此部分之犯行，與前開有罪部分
    ，係屬併罰之關係，揆諸前揭法律規定，自應諭知被告無罪
    之判決。
六、原審依據調查證據之結果，對被告搶奪部分之犯行諭知無罪
    之判決，尚無不合。檢察官上訴意旨，猶執前詞，並未提出
    具體證據證明被告有前開搶奪之犯行，其上訴為無理由，應
    駁回檢察官此部分之上訴。
據上論斷，應依刑事訴訟法第368條、第369條第1項前段、第364
條、第299條第1項前段，槍砲彈藥刀械管制條例第7條第4項、第
5項、第12條第4項、刑法第11條前段、第28條、第55條、第135
條第1項、第271條第1項、第37條第1項，刑法施行法第1條之1，
判決如主文。
本案經檢察官甲○○到庭執行職務。
中    華    民    國    99    年    10   月    12    日
            刑事第十一庭  審判長法  官  郭  同  奇
                                法  官  陳  慧  珊
                                法  官  洪  曉  能
以上正本證明與原本無異。
檢察官得上訴；
被告對搶奪罪部分不得上訴，其餘得上訴。
如不服本判決應於收受送達後十日內向本院提出上訴狀，其未敘
述上訴之理由者並得於提起上訴後十日內向本院補提理由書（均
須按他造當事人之人數附繕本）「切勿逕送上級法院」。
                                書記官  林  明  冬
中    華    民    國    99    年    10   月    12    日
附錄應適用之法條：
刑法第135條：
對於公務員依法執行職務時，施強暴脅迫者，處 3 年以下有期
徒刑、拘役或 3 百元以下罰金。
意圖使公務員執行一定之職務或妨害其依法執行一定之職務或使
公務員辭職，而施強暴脅迫者，亦同。
犯前二項之罪，因而致公務員於死者，處無期徒刑或 7 年以上
有期徒刑；致重傷者，處 3 年以上、 10 年以下有期徒刑。
刑法第271條：
殺人者，處死刑、無期徒刑或 10 年以上有期徒刑。
前項之未遂犯罰之。
槍砲彈藥刀械管制條例第7條：
未經許可，製造、販賣或運輸火砲、肩射武器、機關槍、衝鋒槍
、卡柄槍、自動步槍、普通步槍、馬槍、手槍或各類砲彈、炸彈
、爆裂物者，處死刑、無期徒刑或 7 年以上有期徒刑；處徒刑
者，併科新臺幣 3 千萬元以下罰金。
未經許可，轉讓、出租或出借前項所列槍砲、彈藥者，處無期徒
刑或 5 年以上有期徒刑，併科新臺幣 1 千萬元以下罰金。
意圖供自己或他人犯罪之用，而犯前二項之罪者，處死刑或無期
徒刑；處徒刑者，併科新臺幣 5 千萬元以下罰金。
未經許可，持有、寄藏或意圖販賣而陳列第 1 項所列槍砲、彈
藥者，處 5 年以上有期徒刑，併科新臺幣 1 千萬元以下罰金。
意圖供自己或他人犯罪之用，以強盜、搶奪、竊盜或其他非法方
法，持有依法執行公務之人所持有之第 1 項所列槍砲、彈藥者
，得加重其刑至二分之一。
槍砲彈藥刀械管制條例第12條：
未經許可，製造、販賣或運輸子彈者，處 1 年以上 7 年以下有
期徒刑，併科新台幣 500 萬元以下罰金。
未經許可，轉讓、出租或出借子彈者，處 6 月以上 5 年以下有
期徒刑，併科新台幣 300 萬元以下罰金。
意圖供自己或他人犯罪之用，而犯前二項之罪者，處 3 年以上
10 年以下有期徒刑，併科新台幣 700 萬元以下罰金。
未經許可，持有、寄藏或意圖販賣而陳列子彈者，處 5 年以下
有期徒刑，併科新台幣 300 萬元以下罰金。
第 1 項至第 3 項之未遂犯罰之。

司法院資訊處製作；財團法人民間司法改革基金會備份。
